臺灣臺中地方法院民事判決
110年度訴字第2262號
原      告  彭秀英  


訴訟代理人  鄭弘明律師
複代理人    陳柏宏律師
            楊惟智律師
被      告  葉明綾  
上列當事人間分割共有物事件，本院於民國111年4月29日言詞辯
論終結，判決如下：
    主    文
兩造共有如附表所示之不動產均分歸被告所有，並由被告補償原
告新臺幣肆佰萬元。
訴訟費用由被告負擔二分之一，餘由原告負擔。　　
    事實及理由
一、原告主張：
　　如附表所示之土地及建物（權利範圍如附表所示，下稱系爭
    房地）為兩造共有，應有部分如附表所示。系爭房地並無因
    物之使用目的，或法令規定不能分割之情形，兩造對於系爭
    房地亦無不分割之約定，惟就分割方法無法達成協議，爰依
    民法第823條第1項前段規定，訴請合併分割系爭房地等語。
    並聲明：如主文第1項所示。
二、被告答辯：
　　同意以將系爭房地均分歸伊所有，並由伊補償原告新臺幣(
    下同)400萬元之方式合併分割。
三、得心證之理由：
(一)原告主張系爭房地為兩造所共有，權利範圍及各共有人之應
    有部分均如附表所示，系爭房地並無因物之使用目的或法令
    規定不能分割之情形，兩造對於系爭房地亦無不分割之約定
    ，惟兩造就分割方法無法達成協議等情，均為被告所不爭執
    ，並有土地登記謄本在卷可稽，自堪信為真正。原告請求合
    併分割系爭房地，於法有據，應予准許。
(二)按「共有人相同之數不動產，除法令另有規定外，共有人得
    請求合併分割。」民法第824條第5項定有明文。又按「共有
    物之分割，依共有人協議之方法行之」、「分割之方法不能
    協議決定，或於協議決定後因消滅時效完成經共有人拒絕履
    行者，法院得因任何共有人之請求，命為下列之分配：一以
    原物分配於各共有人。但各共有人均受原物之分配顯有困難
    者，得將原物分配於部分共有人。二原物分配顯有困難時，
    得變賣共有物，以價金分配於各共有人；或以原物之一部分
    分配於各共有人，他部分變賣，以價金分配於各共有人」，
    此民法第824條第1、2項分別定有明文。而審其立法理由：
    「裁判上共有物分割方法，原則上以原物分配於各共有人。
    以原物分配如有事實或法律上之困難，以致不能依應有部分
    為分配者，得將原物分配於部分共有人，其餘共有人則受原
    物分配者之金錢補償；或將原物之一部分分配予各共有人，
    其餘部分則變賣後將其價金依共有部分妥為分配；或變賣共
    有物，以價金分配於各共有人。法院為上述分割之裁判時，
    自應斟酌共有人之利害關係、共有物之性質、價格及利用效
    益等，以謀分割方法之公平適當」。且按裁判分割共有物，
    須斟酌各共有人之意願、利害關係、使用情形、共有物之性
    質及價值、經濟效用，符合公平經濟原則，其分割方法始得
    謂為適當（最高法院90年度台上字第1607號判決參照）。是
    共有物之分割，依法固以採原物分割為原則，但在共有人方
    面，應審酌其等之意願、利害關係、使用情形；在共有物層
    面，則須考量其性質、價值、經濟效用，最終無非在尋求共
    有人間能獲公平之分配，始堪稱為適當，自不可囿於必採原
    物分割之局限。查，為適當（最高法院110年度台上字第164
    1號判決意旨參照）。
(三)查，系爭房地所屬建案於興建時係以合照方式申請，業據原
    告陳明在卷(見本院卷第145頁)，附表編號3建物現為被告所
    占有使用，且坐落在編號1土地上，業據兩造陳明在卷(見本
    院卷第120頁、125頁)，並有土地及建物登記謄本在卷可按(
    見本院第53、73頁)，兩造均同意以如主文第1項所示之方案
    及補償金額合併分割(見本院卷第170、250頁)，經本院審酌
    兩造意願，兼顧兩造利益、共有物之性質、分割前之使用狀
    態、經濟效用等節，佐以臺中市豐原地政事務所111年2月22
    日函覆本院內容(見本院卷第175頁、第181頁)等一切情狀，
    認以原物分配方式將系爭房地分歸給現為使用居住之被告，
    再由被告以金錢補償原告400萬元，為適當之分割方案，爰
    判決如主文第1項所示。
四、本件事證已臻明確，兩造其餘攻擊、防禦方法及所提證據，
    經審酌均於判決結果無影響，爰不予逐一論述，併此敘明。
五、末按因共有物分割、經界或其他性質上類似事件涉訟，由敗
    訴當事人負擔訴訟費用顯失公平者，法院得酌量情形，命勝
    訴之當事人負擔其一部；共同訴訟人於訴訟之利害關係顯有
    差異者，法院得酌量其利害關係之比例，命分別負擔；共同
    訴訟人因連帶或不可分之債敗訴者，應連帶負擔訴訟費用，
    民事訴訟法第80條之1、第85條第1項但書、第2項定有明文
    。查本件分割共有物之訴，為形式之形成訴訟，法院不受原
    告聲明分割方案之拘束，如准予裁判分割，原告之訴即有理
    由，自無敗訴之問題，且兩造均因本件裁判分割而同霑利益
    ，故本院認於裁判分割共有物訴訟，而法院准予分割，原告
    之訴為有理由時，仍應由兩造依系爭房地應有部分比例分擔
    訴訟費用，較符公平原則，爰依民事訴訟法第80條之1、第8
    5條第1項但書、第2項規定，諭知訴訟費用負擔如主文第2項
    所示。
中　　華　　民　　國　　111 　年　　5 　　月　　27　　日
                  民事第二庭    法  官  江奇峰
以上正本係照原本作成。
如對本判決上訴，須於判決送達後20日內向本院提出上訴狀。如
委任律師提起上訴者，應一併繳納上訴審裁判費。
中　　華　　民　　國　　111 　年　　5 　　月　　30　　日
                                書記官  黃雅慧
附表：依據系爭房地110年8月11日14時15分列印之土地登記第一
      類謄本(見本院卷第53-71頁)、建物登記第一類謄本(見本
      院卷第73-75頁)
編號 種類 地號/建號 權利範圍 應有部分比例 1 土地 台中市○○區○○段○00000地號(重測後為同區眉山東段1089地號) 1/1  各1/2 2 土地 台中市○○區○○段○00000地號(重測後為同區眉山東段1084地號) 合計1/10 (現登記為兩造各1/20) 各1/2 3 建物 台中市○○區○○段○0000○號(重測後為同區眉山東段238建號) 1/1  各1/2